臺灣高等法院刑事裁定
                                    109年度毒抗字第302號
抗  告  人
即  被  告  廖仁毅



上列抗告人因違反毒品危害防制條例案件，不服臺灣臺北地方法
院於中華民國109年11月17日所為109年度毒聲字第257號裁定（
聲請案號：臺灣臺北地方檢察署109年度毒偵字第3301號、109年
度聲觀字第250號），提起抗告，本院裁定如下：
    主  文
抗告駁回。
    理  由
一、原裁定意旨略以：被告廖仁毅基於施用第一、二級毒品之犯
    意，於民國105年11月21日上午10時許，在新北市新店區永
    安街住處，同時施用第一級毒品海洛因及第二級毒品甲基安
    非他命。而本案被告施用毒品，距前次觀察、勒戒及強制戒
    治執行完畢已逾3年，應依現行毒品危害防制條例第20條第3
    項、第1項規定施以觀察勒戒，是檢察官聲請於法相合，爰
    裁定被告應送勒戒處所觀察勒戒，其期間不得逾2月等語。
二、抗告意旨略以：被告因另案自106年2月17日入監服刑迄今近
    4年，已達戒除毒癮之效果。且被告目前刑期長達30年，足
    以澈底戒除毒癮，無必要浪費國家及社會資源，將欲申請入
    宏德補校就讀之被告，轉移至勒戒處所接受保安處分。被告
    施用毒品後法律修正，依新法送觀察勒戒，不利於被告在監
    服刑之累進處遇等相關權益。為此，請撤銷原裁定，另為妥
    適之判決等語。
三、按被告行為後，毒品危害防制條例於109年1月15日修正公布
    、同年7月15日施行，將施用毒品之再犯期間由「5年」改為
    「3年」，並就修正施行後仍於偵查中之案件，規定由檢察
    官逕依修正後規定處理，此觀同條例第20條第3項、第23條
    第2項、第35條之1第1款規定亦明。又本次修正之毒品危害
    防制條例第20條第3項及第23條第2項，雖僅將原條文之再犯
    期間由「5年」改為「3年」，惟鑑於將施用毒品者監禁於監
    獄內，僅能短期間防止其接觸毒品，因慣用毒品產生之「心
    癮」根本無法根除，並慮及毒品條例施行多年累積之戒毒經
    驗及實效，暨逐步擴充之醫療、戒癮機構、專業人力、社區
    支援系統等資源，尤以同條例第24條修正，擴大檢察官對施
    用毒品者附條件緩起訴處分之範圍，使其能視個案具體情形
    給予適當多元社區處遇。本次修正後對於施用毒品者之思維
    ，自應與時俱進，擺脫以往側重於「犯人」身分之處罰，著
    重其為「病患」之特質，並以「治療」疾病為出發點，重新
    評價前揭所謂「3年後再犯」之意義。而毒品戒除不易，須
    經長期且持續之治療，施用毒品者既被視為「病患性犯人」
    ，最佳處遇方式即為治療。對於施用毒品者之治療方式，有
    機構外之處遇（如自行赴醫院戒癮、附命完成戒癮治療緩起
    訴處分等），或機構內之觀察、勒戒或強制戒治；至對施用
    毒品者科以刑罰，無非在運用刑罰之一般預防功能以嚇阻毒
    品之施用。監獄為執行場所而非戒癮專責機構，針對施用毒
    品者及其再犯之特性，法務部於106年12月5日頒訂之「科學
    實證之毒品犯處遇模式計畫」，目的即是積極引進地區醫療
    體系之協助，提供毒癮戒治，落實社區追蹤輔導及治療之銜
    接，俾修復創傷、預防再犯。惟刑罰因涉及人身自由之基本
    權，故於施用毒品初犯時皆以傳統之機構外或機構內處遇方
    式治療，如再施用毒品時，始科以刑事責任。而當刑罰處遇
    仍不能有效幫助施用毒品者改善惡習時，即表示無法以此方
    式發揮治療效果，若繼續施以刑罰只具懲罰功能，不僅無法
    戒除毒癮，更漸趨與社區隔離，有礙其復歸社會。基於憲法
    應保障人民之生存權，及根據每個國民生存照顧需要提供基
    本給付之理念，為協助施用毒品者戒除毒癮復歸社會，對於
    經監獄監禁處遇後仍再犯之施用毒品者，更應恢復以機構內
    、外之治療協助其戒除毒癮。此即本次修正毒品危害防制條
    例第20條第3項關於施用毒品者所謂「3年後再犯」係何所指
    之立法真諦。除檢察官優先適用第24條命附條件緩起訴處分
    處遇（不論幾犯，亦無年限）外，對於施用毒品初犯者，應
    適用第20條第1項、第2項為機構內之觀察、勒戒或強制戒治
    ；若於上開機構內處遇執行完畢釋放後，於「3年內再犯」
    者，依第23條第2項規定，應依法追訴；倘於「3年後再犯」
    自應再回歸到傳統醫療體系機構內重為觀察、勒戒或強制戒
    治之治療。是對於戒除毒癮不易者，唯有以機構內、外處遇
    及刑事制裁等方式交替運用，以期能控制或改善其至完全戒
    除毒癮。故本次修正後所謂「3年後（內）再犯」，自應跳
    脫以往窠臼，以「3年」為期，建立「定期治療」之模式。
    其規定中所謂「3年後再犯」，只要本次再犯（不論修正施
    行前、後）距最近一次觀察、勒戒或強制戒治執行完畢釋放
    已逾3年者，即該當之，不因其間有無犯施用毒品之罪經起
    訴、判刑或執行而受影響(最高法院大法庭109年度台上大字
    第3826號裁定參照）。
四、經查：
　㈠本案被告施用第一、二級毒品之事實，業據其於警詢及偵訊
    時坦承不諱(偵24415卷一第7頁、他10808卷第76頁)，且有
    台灣檢驗科技股份有限公司濫用藥物檢驗報告可憑（他1080
    8卷第105頁），足堪認定。而被告前因施用毒品案件，經送
    觀察勒戒後，認無繼續施用毒品之傾向，於89年12月6日執
    行完畢後釋放，並由臺灣板橋地方法院檢察署（現更名為臺
    灣新北地方檢察署）檢察官以89年度毒偵字第1290號為不起
    訴處分確定。另因施用毒品案件，曾令入戒治處所施以強制
    戒治（指揮書所載執行期間92年12月11日至93年12月10日）
    ，惟因法律修正，於執行完畢前之93年1月9日釋放（原裁定
    誤載為於93年12月10日執行完畢釋放，應予更正）。此後被
    告雖有施用毒品案件，經法院判處罪刑確定及執行完畢之紀
    錄，惟無再受觀察、勒戒或強制戒治之情形，有本院被告前
    案紀錄表可稽。是本案被告施用毒品之時間，距其最近一次
    觀察、勒戒或強制戒治執行完畢釋放已逾3年，屬現行毒品
    危害防制條例第20條第3項所定「3年後再犯」，不因被告曾
    先後多次犯施用毒品罪，經起訴、判刑或執行而受影響。則
    檢察官於開庭偵訊後，考量全案情節，依現行規定提起聲請
    ，原審因而裁定令被告入勒戒處所觀察勒戒，核屬有據，並
    無違誤。
　㈡被告雖執前詞提起本件抗告，惟查：監獄為執行場所，而非
    戒癮專責機構，將施用毒品者監禁於監獄內，僅能防止其接
    觸毒品，至於慣用毒品產生之「心癮」，尚賴長期且持續之
    治療予以根除，自難僅憑抗告意旨所稱被告已因另案入監執
    行相當期間，或將來仍須在監執行，率謂已達戒除毒癮之效
    果，或逕認無觀察勒戒之必要。又修正後毒品危害防制條例
    著重施用毒品者為「病患」之特質，並以「治療」疾病為出
    發點，為貫徹修法意旨，同條例第35條之1第1款、第2款明
    定偵查中、審判中之案件，均依修正後規定處理，亦無僅因
    抗告意旨所持行刑累進處遇、擬申請進入補校就讀等由，排
    除現行規定，適用修正前規定之餘地。此外，抗告意旨未敘
    明其他理由，以指摘原裁定有何違法或不當之處，僅憑前詞
    ，提起本件抗告，經核為無理由，應予駁回。
據上論斷，應依刑事訴訟法第412條，裁定如主文。
中　　華　　民　　國　　109 　年　　12　　月　　18　　日
              　　刑事第六庭    審判長法　官  劉方慈
                                      法　官  許曉微
                                      法　官  朱嘉川
以上正本證明與原本無異。
不得再抗告。
                                      書記官  尤朝松
中　　華　　民　　國　　109 　年　　12　　月　　21　　日